【裁判字號】    89,重訴,101
【裁判日期】    890324
【裁判案由】    清償借款等
【裁判全文】
臺灣高雄地方法院民事判決  八十九年度重訴字第一○一號
    原      告  甲○○
    訴訟代理人  王世宗律師
    被      告  乙○○
    訴訟代理人  黃進祥律師
                鄭淑貞律師
右當事人間清償借款等事件，本院判決如左：
    主    文
被告應給付原告新台幣肆佰伍拾玖萬伍仟佰伍拾玖元，及自民國八十九年一月三十
日起至清償日止，按年息百分之五計算之利息。
原告其餘之訴駁回。
訴訟費用由被告負擔負擔三分之二，餘由原告負擔。
本判決第一項於原告以新台幣壹佰伍拾萬壹仟元為被告供擔保後得假執行；但被告
如於假執行實施前以新台幣肆佰伍拾玖萬伍仟佰伍拾玖元為原告預供擔保，得免為
假執行。
原告其餘假執行之聲請駁回。
    事    實
甲、原告方面：
一、聲明：求為判決：(一)被告應給付原告新台幣（下同）七百五十二萬四千八百零一
    元，及自本起訴狀繕本送達之翌日起至清償日止，按年息百分之五計算之利息。
  (二)訴訟費用由被告負擔。(三)原告願供擔保，請准宣告假執行。
二、陳述：
  (一)被告自民國八十七年元月二十六日起，先後向原告借款計五百七十五萬零一百元
    （計算如附件一），嗣陸續於八十七年八月起至八十九年元月三日止，清償計二
    百二十萬零四百元（計算方式如附件二）。又曾於八十七年七月十日，邀原告將
    借款中四百五十萬元之金額投資其所經營之大昱補習班，簽訂投資契約（見證物
    一），約定每學年分四次支付固定金額之紅利，投資期間自八十七年八月一日起
    至九十三年七月三十一日止，共計六年，到期應給付原告之紅利原為三百八十二
    萬五千元（計算方式如附件三），僅還八十萬零一百九十九元（計算方式如附件
    四），尚欠三百零二萬四千八百零一元。
  (二)被告在簽立投資契約承諾原告之投資無需負擔投資標的所發生之盈虧，而給予固
    定金額之紅利，且經營權皆由被告主張，其帳目如何，也無需經原告審查，今被
    告以經營不善虧損為由，不支付原告契約中明載之固定金額之紅利，顯與當初協
    議不符，經原告於八十八年十二月七日以台南水交社郵局第二０九號之存證信函
    終止投資契約，爰基於投資契約，請求被告給付投資款四百五十萬元及未付之紅
    利，計七百五十二萬四千八百零一元。
三、證據：提出投資契約書、存證信函及掛號回執各一件、支票四件、本票九件、計
    算書一件、借據及切結書八件為證。
乙、被告方面：
一、聲明：(一)原告之訴駁回。(二)訴訟費用由原告負擔。(三)若為不利之判決，原告願供
    擔保以准予免為假執行。
二、陳述：
  (一)否認曾向原告借款五百四十一萬三千一百元之多。被告自八十七年元月起陸續以
    支票向原告調借現金，以預扣利息方式事先扣除月息三分即年利率百分之三十六
    之利息後，每次原告僅借予被告之本金為依票面金額扣除預定借款期限利息之餘
    款，至八十七年七月間雙方結算時，被告實際上拿到本金共計四百十二萬六千五
    百八十二元，再加上利息後，共積欠原告四百五十萬元，原告為擔保上開債權乃
    要求被告於八十七年七月十日簽訂投資契約書，載明：「本人乙○○‧‧‧願讓
    胡瑞投資四百五十萬元於本人所經營之大昱補習班‧‧‧」可知，否則若如原告
    所主張被告於八十七年陸續向其借款高達五百四十一萬三千一百元，為何原告僅
    要求被告簽署投資四百五十萬元於其所將經營之補習班，此外復無請求被告開立
    借據或其他憑證之理。
(二)被告於八十七年七月十日至八十八年十二月投資大昱補習班期間，大昱補習班皆
    呈現虧損狀態，根本沒有任何盈餘、紅利可供分配，原告固於八十七年七月間投
    資四百五十萬元於被告所經營之大昱補習班，惟原告既謂投資被告所經營之大昱
    補習班，自應按比例分擔補習班於該投資期間之損益。又契約終止時，若出資因
    損失而減少者，投資者僅得請求返還其餘之存額。經查，被告於八十七年七月十
    日投資於大昱補習班後，至八十八年十二月終止投資契約期間，大昱補習班共計
    虧損二百七十一萬七千四百三十元，此有大昱補習班八十七年七月至八十八年十
    二月期間每月收入支出損益表為憑，依原告所占百分之五十以上股權計算，原告
    至少須分擔一百三十五萬八千七百一十五元之虧損，是原告終止契約時僅得請求
    被告出資額四百五十萬減去其應負擔虧損一百三十五萬八千七百一十五元之餘存
    額三百一十四萬一千二百八十五元，又被告早在八十七年十月起至八十九年元月
    間即已陸續給付原告二百二十萬零四百元（此為原告所自認之事實）且有匯款單
    為憑，是現原告所對被告請求返還投資款餘額僅為九十四萬八百八十五元。
(三)至於，系爭投資契約上所記載被告所應按期給付原告之款項，其為原告為擔保對
    於被告四百五十萬元之債權，並規避民法第二百零五條約定利率超過週年百分二
    十者，債權人對於超過部分之利息，無請求權之規定，乃要求被告簽署投資契約
    書，將上開對於被告四百五十萬元債權轉換為投資補習班投資款之名義，並將依
    月息三分即週年利率百分之三十六，先後共計六年期間，所計算出被告分期繳納
    時每期所應繳付之利息，被告係為清償借款及利息方簽署系爭協議書，事實上被
    告從未承諾不計補習班盈虧皆依系爭投資契約書內容按期給付所謂投資紅利予原
    告。原告依投資契約，請求被告返還本金及紅利計七百五十二萬四千八百零一元
    ，顯屬無據。綜上，為此狀請鈞院鑒核，駁回原告之訴，以維權益，而符法治。
三、證據：提出大昱補習班八十七年七月至八十八年十二月間每月之收入、支出損益
    明細表、匯款單二十件、存款明細分戶帳四件為證。
    理    由
一、原告主張：被告自八十七年元月二十六日起，先後向原告借款計五百七十五萬零
    一百元，陸續自八十七年八月起至八十九年元月三日止，清償計二百二十萬零四
    百元。其中被告於八十七年七月十日，邀原告將借款中四百五十萬元之金額投資
    其所經營之大昱補習班，簽訂投資契約，約定原告之投資無需負擔投資標的所發
    生之盈虧，經營權皆由被告主張，其帳目如何，也無需經原告審查，每學年分四
    次支付固定金額之紅利，投資期間自八十七年八月一日起至九十三年七月三十一
    日止，共計六年，到期應給付原告之紅利原為三百八十二萬五千元，僅還八十萬
    一百九十九元，尚欠三百零二萬四千八百零一元，今被告以經營不善虧損為由，
    不支付原告契約中明載之固定金額之紅利，顯與當初協議不符，經原告於八十八
    年十二月七日以台南水交社郵局第二０九號之存證信函終止投資契約，爰基於投
    資契約，請求被告給付投資款四百五十萬元及未付之紅利，計七百五十二萬四千
    八百零一元等語。
    被告則以：當初自八十七年一月起陸續以支票向被告調借現金，利息月息三分均
    先預扣，至八十七年七月結算時，被告實際取得本金僅四百十二萬六千五百八十
    二元，加上利息為四百五十萬元，原告為擔保其債權，規避法定最高利率年息百
    分之二十之限制，乃要求將借款轉成被告所經營大昱補習班之投資款，既謂投資
    ，自應按比例分擔該補習班之損益，該期間內大昱補習班皆呈虧損之狀態，根本
    無盈餘紅利可資分配，反而以原告股權占二分之一以上，至少應分擔虧損二分之
    一即一百三十五萬八千七百十五元，現投資契約既經原告終止，被告至多得請求
    之金額為四百五十萬元減去應分擔之虧損一百三十五萬八千七百十五元，再扣除
    原告承認被告已清償之二百二十萬零四百元，僅為九十四萬零八百八十五元等語
    資為抗辯。
二、原告主張之事實，已據其提出投資契約書、存證信函及掛號回執各一件、支票四
    件、本票九件、計算書一件、借據及切結書八件為證，被告對於投資契約之真正
    及現該契約業經終止等節不爭執，惟以前揭情詞置辯，經查：
  (一)兩造就借還款金額既有相當爭執，且在皆欠缺有力證據證明下，則其真正為雙方
    所不爭之投資契約應可作為彼此關係之認定基礎。矧之該契約簽訂於八十七年七
    月十日，其內容略為：被告簽認已收到投資款四百五十萬元，投資期間自八十七
    年八月一日起至九十三年七月三十一日止計六年，被告於六年間須付投資額一點
    七倍即七百六十五萬元之紅利予原告，每學年分四次給付，期滿返還投資本金四
    百五十萬元，被告須以房地抵押及簽發本票、支票擔保等情，足認兩造業同意將
    原有之債權債務關係，轉換成另一契約型態，亦即本件投資契約，則自投資契約
    簽訂之八十七年七月十日起，被告所為之給付，除原告能證明乃為其他法律關係
    而為給付外，當均可視作本件投資契約之給付。
  (二)本件投資契約自八十七年七月十日簽訂之時起，自原告於八十八十二月七日以存
    證信函表示終止契約，該信函於八十八年十二月八日送達於被告而生終止之效果
    ，則原告所得請求之紅利，當以此段存續期間為準，其總金額為一百六十五萬七
    千六百零九元（250000+250000+250000+250000+275000+275000×36/92=0000000
    ），扣除被告於該期間內已付者一百五十四萬二千二百五十元（
    45000+30000+24650+20000+90000+20000+90000+50000+39000+90000+22500+2000
    0+90000+20000+90000+20000+90000+20000+110000+110000+110000+11100+11000
    0+110000+110000=0000000），終止後再付之二萬元，則終止後，被告連同應返
    還投資款四百五十萬元及未付紅利九萬五千三百五十九元（
    0000000-0000000-00000=95359），計四百五十九萬五千三百五十九元。至於契
    約既經原告於期前表示終止，而觀之投資契約又無原告於期前終止，被告仍應給
    付未到期部分紅利之約定，故原告就終止後之紅利自不得請求。
  (三)又系爭投資契約僅載明被告應給付固定之紅利，並無原告應分攤虧損之約定，故
    被告辯稱原告應負擔經營期間之虧損，顯與契約約定不符；且投資契約本非民法
    規定之有名契約，其性質可依當事人間約定為合夥、隱名合夥或類似公司型態，
    亦可單純資金挹注而約定收取固定利潤如本件所示，不可一概依普通合夥之關係
    要求分攤虧損；況且大昱補習班未經主管機關立案，卷附八十七年七月至八十八
    年十二月間每月之收入、支出損益明細表均係被告單方面製作，未有會計師或報
    稅存查之客觀數據，被告執此要求被告負擔虧損，尚失所據，不足採信。
三、綜上，被告依約不得要求原告分擔虧損，原告僅得請求終止前之紅利及返還投資
    款，從而原告依據投資契約之法律關係，請求被告給付之金額在四百五十九萬五
    千三百五十九元，及自起訴狀繕本送達被告翌日即八十九年一月三十日起至清償
    日止，按年息百分之五計算之利息之範圍內，即屬正當，應予准許；逾此範圍內
    之請求，為無理由，應予駁回。
四、兩造均陳明願供擔保，聲請宣告假執行或免為假執行，經核原告勝訴部分，合於
    法律規定，爰分別酌定相當之擔保金額宣告之；原告其餘假執行之聲請，因訴之
    駁回而失所依據，不予准許。
五、因本案事證已臻明確，兩造其餘主張陳述及所提之證據，均毋庸再予審酌，附此
    敘明。
六、結論：原告之訴為一部有理由，一部無理由，依民事訴訟法第七十九條但書、第
    三百九十條第二項、第三百九十二條，判決如主文。
中      華      民      國    八十九    年      三      月    二十四    日
                              臺灣高雄地方法院民事第一庭
~B法      官  郭貞秀
右為正本係照原本作成。
如不服本判決，應於送達後廿日內，向本院提出上訴狀並表明上訴理由，如於本判決
宣示後送達前提起上訴者，應於判決送達後十日內補提上訴理由書（須附繕本）。
中      華      民      國    八十九    年      三      月    二十四    日
~B法院書記官  胡美儀


司法院資訊處製作；財團法人民間司法改革基金會備份。
